臺灣高等法院臺中分院刑事判決
110年度上訴字第698號

上  訴  人  臺灣臺中地方檢察署檢察官
上  訴  人  
即  被  告  甲○○


選任辯護人  凃國慶律師（法扶律師）
上列上訴人因被告妨害秩序案件，不服臺灣臺中地方法院109年
度訴字第2975號中華民國110年2月25日第一審判決（起訴案號：
臺灣臺中地方檢察署109年度少連偵字第396號），提起上訴，本
院判決如下：
    主  文
原判決撤銷。
甲○○共同在公共場所聚集三人以上施強暴脅迫助勢罪，處拘役叁
拾日，如易科罰金，以新臺幣壹仟元折算壹日。
    事  實
一、甲○○與少年林○○、巫○○、陳○○、黃○○（分別為民
    國00年0 月生、00年0 月生、00年0 月生、00年0 月生，真
    實姓名、年籍均詳卷；少年巫○○、陳○○、黃○○另由原審少年
    法庭調查中）均為臺中市某高中(全銜詳卷)之學生。緣甲○○
    於109 年3 月11日在校內聽聞少年林○○性侵女同學並拍攝裸
    照之事，遂前往找少年林○○，目睹少年巫○○、陳○○、黃○○（
    下稱巫○○等3人）強迫少年林○○跪在樓梯間，因接近上課時
    間未及處理，乃各自離去。嗣於同日下午4時40分許放學後
    ，黃○○、陳○○2人向甲○○表示要再將林○○帶離學校前往附近
    公園之公共場所處理上開女同學遭性侵、拍攝裸照乙事，少
    年陳○○於同日下午5 時許去電甲○○，並告知已將少年林○○帶
    到臺中市○○區○○街000 號「東湖公園」公共場所，並邀甲○○
    前來「東湖公園」。甲○○已知黃○○、陳○○所表示之目的是欲
    在該公共場所對林○○施強暴脅迫，及在公共場所群聚三人以
    上發生衝突，會影響公共秩序及公眾安寧，竟基於在公共場
    所聚集三人以上施強暴脅迫而在場助勢之犯意，前往「東湖
    公園」，與原本已在該處之巫○○等3人會合，適詹○○（未滿1
    8歲，另經警方移送臺灣臺中地方法院少年法庭調查中）欲
    找甲○○因而前往該處與甲○○等人會合，於知悉上情後，仍與
    甲○○基於在場助勢之犯意聯絡，旋陳○○、黃○○當場要求林○○
    下跪，巫○○等3人並對林○○打耳光、推打林○○、威脅其轉學
    等語，嗣在該處之「小傑」及另外2人（以上3人無證據顯示
    係甲○○邀集前往），亦對林○○打耳光並推打林○○、威脅其轉
    學或賠錢，否則要押去毆打等情，致少年林○○受有左下巴挫
    傷、左口腔傷口之傷害，以此方式下手實施強暴行為，甲○○
    、詹○○則在場助場，而影響公共秩序及公眾安寧。直至同日
    晚間6 時30分許，因接近該高中之宿舍晚點名時間，才讓少
    年林○○離去。嗣經少年林○○訴警究辦，始悉上情。
二、案經少年林○○訴由臺中市政府警察局霧峰分局報告臺灣臺
    中地方檢察署檢察官偵查起訴。 　　
    理  由
一、證據能力部分：
　  證人林○○於偵查中所為之證述，係經檢察官告以偽證罪責並
    具結後為之，有證人結文附卷可稽（見偵卷第115頁），辯
    護人並未釋明該證人證述有何顯不可信之情況，亦未請求傳
    喚其到庭進行交互詰問，且本院於審理期間已踐行法定調查
    證據之程序，是依刑事訴訟法第159條之1第2項之規定，上
    開證人於偵查中向檢察官所為證述，應認具有證據能力。至
    於其他本案以下所引用具傳聞證據性質之供述、書面證據，
    上訴人即被告甲○○（下稱被告）及其辯護人、檢察官於本院
    言詞辯論終結前均未爭執其證據能力，且本院審酌前開證據
    作成時之情況及證據取得過程等節，並無非出於任意性、不
    正取供或其他違法不當情事，且客觀上亦無顯不可信之情況
    ，復經本院於審判期日就上開證據依法進行調查、辯論，是
    依刑事訴訟法第159條之5規定，均有證據能力。
二、認定犯罪事實所憑之證據及理由：
　　訊據被告固不否認有上開客觀事實及在現場，惟矢口否認有
    上開犯行，辯稱（含辯護意旨）：在場的人要林○○下跪、威
    脅其轉學或賠錢、押他等情節，我在事前是不知情的，前往
    乃因林○○、巫○○等3人均為我的朋友，怕巫○○等3人會再繼續
    打林○○造成事態擴大才會到場的，我還有阻止「小傑」不要
    把林○○帶走，其等施強暴脅迫與我無關等語。經查：
　㈠上揭事實，業據告訴人林○○於警詢及偵查中供、證述明確（
    見偵卷第23至33、113至114頁）核與巫○○等3人於警詢及詹○
    ○於警詢及本院之證述（見偵卷第47至50、60至61、69至71
    頁，本院卷第249至250頁)大致相符，亦與被告於偵查中供
    承：當天我在學校，林○○班上的女生黃○○、陳○○告訴我林○○
    有性侵巫○○並偷拍裸照之事，我火氣上來，本來要去打林○○
    ，但是被攔住，我上去到樓上時，就看到林○○跪在樓梯間，
    陳○○就問林○○，我也有問林○○到底有無這件事，林○○沒有承
    認也沒否認，下午4點40分放學後，黃○○跟陳○○跟我說放學
    後要再把林○○帶去外面講，下午5點，陳○○打電話給我說他
    們已經把林○○帶到公園，問我要不要過去，我就自己過去東
    湖公園，一開始是我跟黃○○、陳○○、林○○、巫○○等5人，黃○
    ○、陳○○就先叫林○○下跪道歉，林○○有下跪道歉，陳○○跟巫○
    ○就問林○○要如何賠償，要休學還是轉學，乙○○沒有回答，
    後來詹○○因要找我所以也到場，另外還有3個我不認識的人(
    包含小傑)也過來，過來的4人就問我跟巫○○現在情形怎樣，
    巫○○等3人就說要處理林○○，其中有人打林○○巴掌，也有人
    說要賠錢，否則要押往山上打等語（見偵卷第121至123頁）
    及本院供稱其直至當日下午6時30分始離開等語(見本院卷第
    79頁）相符。並有指認犯罪嫌疑人紀錄表、犯罪嫌疑人指認
    表、指認照片真實姓名對照表、霧峰澄清醫院109 年3 月11
    日林○○診斷證明書等件在卷可稽（偵卷第37至41、43頁），
    且林○○該等傷勢與其所述被毆打情節相符。足認被告於偵查
    中之自白與事實相符，應堪採信。又巫○○等3人於警詢均證
    述其等在校內樓梯間，均有打林○○耳光（見警卷第48、60、
    70頁）等語，被告亦問及林○○到底有無性侵及拍裸照之事，
    顯見被告於案發前即知巫○○等3人已有上揭強暴脅迫之事，
    因接近上課時間未及處理，嗣後又接受巫○○等3人之邀約到
    上開公共場所，可見被告於案發前已知悉此行目的係為與告
    訴人處理上揭侵女同學並拍攝裸照之事，且至該公共場所之
    前已有上揭強暴脅迫之事，是於處理此事過程中極可能發生
    上揭令告訴人下跪、打其耳光，甚至威脅其轉學或賠錢等與
    此事相關之行無義務、傷害之事，猶至現場且於巫○○等3人
    及「小傑」等人為前揭強暴脅迫時在場助場，可認其於聚集
    至上址公共場所之過程中，主觀上已有意圖在公共場所聚集
    三人以上對他人施以強暴脅迫之認識及故意，客觀上並有在
    場助勢之行為，且本件確已營造人數上之優勢並參諸巫○○於
    本院證稱：有一群路人好像也過來聽等語（見本院卷第173
    頁)，而影響社會安寧、公共秩序。是被告於本院辯稱事前
    不知情、此事與其無關等語，不足採信。至公訴意旨雖認被
    告當日為首謀之行為人，惟此部分僅有林○○於偵查中之證述
    ，別無其他證據足以佐證，且與上開被告於偵查中之供述及
    上述證人之證述不符，要難遽採，是依上所述被告之情狀顯
    與首謀係指犯罪之行為人為多數人，其中首倡謀議，而處於
    得依其意思，策劃、支配團體犯罪行為之地位者之情狀，顯
    不相符，故不適用首謀之規定，起訴意旨所指容有誤會。
　㈡被告雖另辯稱因兩方均為其朋友，怕造成事態擴大才會到場
    等語。惟林○○於偵查中已證述被告並沒有打他、也沒有脅迫
    他，而是在旁起轟等語，再參以被告於偵查中即已坦承當時
    聽到性侵及拍裸照之事，其火氣就上來，本來要去打林○○等
    語。顯見被告此部分之辯稱與事實不符，不足採信。
　㈢雖巫○○於本院證稱不知是誰叫被告至東湖公園及未聽到被告
    在場有吶喊請其他人對林○○施暴等語，惟邀被告至東湖公園
    者乃陳○○且被告於本件係在場助勢而非教唆等情，已如上述
    ，是巫○○此部分之證述不足為被告有利之認定。
　㈣綜上所述，本件事證明確，被告犯行洵堪認定，應依法論　
　　科。
三、論罪：
　㈠刑法第150條第1項所稱在公共場所或公眾得出入之場所聚集3
    人以上之「聚集」，係指不論該人身在何處（包含無形的網
    路空間、現實環境）、自動或被動聚集、事前約定或臨時起
    意，均屬刑法第150條第1項所規定「聚集」之旨，主要係本
    於以多數人犯妨害秩序案件規模擴大，亦容易傷及無辜之考
    量，故此罪之行為人須意識到其行止本身係屬「聚集」，且
    因其聚集行為所營造人數上之優勢，而影響社會安寧、公共
    秩序即該當。本件被告受邀至東湖公園前即已知悉巫○○等3
    人在校時有逼迫林○○下跪之舉，放學後又將林○○帶往「東湖
    公園」此一公共場所，以繼續處理彼等與林○○之糾紛，足徵
    被告對於巫○○等3人欲對林○○施以強暴、脅迫應有認識；到
    場後已聚集3人以上，猶被動再聚集詹○○加入，並於巫○○等3
    人及「小傑」等人對林○○為前揭事實欄之強暴脅迫始終在場
    ，即有營造人數優勢、助長巫○○等3人氣焰，使林○○處於更
    不利之地位，並亦使不相干之人聚集過來，直到最後才離開
    ，固未為上揭強暴脅迫之行為，然已可見其主觀上已有聚眾
    施強暴脅迫而在場助之犯意，且在該公共場所為上開行為，
    已影響公共秩序及社會安寧。核被告所為，係犯刑法第150
    條第1項前段之在公共場所聚集三人以上施強暴脅迫助勢罪
    。公訴意旨認被告係犯刑法第150條第1項後段之在公共場所
    聚集三人以上首謀施強暴脅迫罪，尚有未洽，惟二者基本社
    會事實相同，爰依法變更起訴法條如上。
　㈡「聚合犯」係指2人以上朝同一目標共同參與犯罪之實行者，
    如刑法分則之公然聚眾施強暴、脅迫罪、參與犯罪結社罪等
    ，因其本質上屬共同正犯，故除法律依其首謀、下手實行或
    在場助勢等參與犯罪程度之不同，而異其刑罰之規定時，各
    參與不同程度犯罪行為者之間，不能適用刑法總則共同被告
    之規定外，其餘均應引用刑法第28條共同正犯之規定。亦即
    ，刑法第150條之犯罪態樣有「在場助勢之人」、 「首謀及
    下手實施者」，已就行為人參與犯罪程度不同，而有不同之
    處罰，縱使本案係聚合犯亦即其構成要件須聚集三人以上，
    然未下手實施之在場助勢之人，與首謀及下手實施者，因上
    述規定而不具共同正犯，僅能與「在場助勢」之人有犯意聯
    絡時，始得論以「在場助勢之人」之共同正犯。查本件被告
    並非首謀及下手實施上揭強暴脅迫犯行者，自與巫○○等3人
    及「小傑」等人尚難論以共同正犯；而應認與詹○○間，有犯
    意聯絡及行為分擔，為共同正犯。
四、撤銷改判之理由：
　　原審以被告犯罪之事證明確，予以論罪科刑，固非無見。惟
　　被告於本案僅為在場助勢之人，並非首謀及下手實施上揭強
    暴脅迫犯行者，且刑法第150條第1項既已依其首謀、下手實
    行或在場助勢等參與犯罪程度之不同，而異其刑罰之規定，
    在場助勢之人無須與對下手實行強暴脅迫之行為者，負共犯
    之責，原判決認被告為首謀，並應與下手實行者之強制、恐
    嚇及傷害等強暴脅迫犯行負共同正犯之責，自有未洽。被告
    上訴否認犯行，固無足取，已如上述而無理由；檢察官上訴
    以被告為首謀，糾眾對告訴人林○○施暴，使告訴人身心受創
    ，犯後又未與告訴人和解，認原審量刑過輕等語，惟本件被
    告並非首謀，僅係在場助勢之人，認事、用法及量刑均與原
    審已有不同，自應為本院依法審酌，是檢察官上訴請求從重
    量刑亦無理由。惟原判決既有上開瑕疵，已無可維持，應由
    本院將原判決予以撤銷改判。
五、量刑：
　　爰以行為人之責任為基礎，審酌被告以上揭方式在場助勢，
　　妨害社會安寧秩序，於本院審理中未坦承犯行（即未正視己
    非），所為應予非難。惟考量其之前並無任何經論罪科刑之
    情形，素行尚佳，兼衡其犯罪之動機、目的、手段、事後尚
    未與林○○和解，及於原審審理時，自述目前為○○○○○之智識
    程度、沒有工作、沒有收入、未婚無子之生活狀況（見原審
    卷第59頁）等一切情形，量處如主文第2項所示之刑，並諭
    知易科罰金之折算標準。
據上論斷，應依刑事訴訟法第369條第1項前段、第364條、第299
條第1項前段、第300條，判決如主文。
本案經檢察官洪佳業提起公訴，檢察官謝名冠到庭執行職務。　
中　　華　　民　　國　　110 　年　　11　　月　　10　　日
        　　刑事第二庭    審判長法　官  何　志　通      
　　　　　　　　　　　　　　    法　官  許  月  馨      
　　　　　　　　　　　　　　　  法　官  吳  進  發      
以上正本證明與原本無異。                                
被告不得上訴。
檢察官如不服本判決應於收受送達後二十日內向本院提出上訴書
狀，其未敘述上訴之理由者，並得於提起上訴後二十日內向本院
補提理由書（均須按他造當事人之人數附繕本）「切勿逕送上級
法院」。因疫情而遲誤不變期間，得向法院聲請回復原狀。
　　　　　　　　　　　　 　　　 書記官  洪  宛  渝      
　　　　　　　　　　　　　　　　
中　　華　　民　　國　　110 　年　　11　　月　　10　　日